【裁判字號】    98,家訴,18
【裁判日期】    981126
【裁判案由】    剩餘財產差額分配
【裁判全文】
臺灣雲林地方法院民事判決              98年度家訴字第18號
原      告  許李金美
訴訟代理人  施登煌律師
            施宜昕律師
被      告  許添來
            林許春哖
            許春桃
            許秀芬
            許琬琳
            許秀珍
上列當事人間請求剩餘財產差額分配事件，於民國98年11月17日
言詞辯論終結，本院判決如下：
    主  文
被告應將坐落雲林縣麥寮鄉○○○段許厝寮小段二一四之一地號
土地，面積五四三平方公尺所有權應有部分二分之一移轉登記與
原告；並應將上揭土地上房屋（門牌號碼：雲林縣麥寮鄉○○村
○○路七十二號、房屋稅籍編號：00000000000）所
有權應有部分二分之一移轉與原告。
被告應將坐落雲林縣麥寮鄉○○○段許厝寮小段三五五之二地號
土地，面積五二六六平方公尺所有權應有部分二分之一移轉登記
與原告。
訴訟費用由被告負擔。
    事實及理由
甲、程序方面：
  一被告未於言詞辯論期日到場，查無民事訴訟法第386 條各款
    所列情形，依到場原告之聲請，由其一造辯論而為判決。
  二按訴狀送達後，原告不得將原訴變更或追加他訴，但請求之
    基礎事實同一者，或不甚礙被告之防禦及訴訟之終結者，不
    在此限，民事訴訟法第255 條第1 項第2 款、第7 款定有明
    文。本件原告起訴聲明第一項原為：「被告應將所有雲林縣
    麥寮鄉○○○段許厝寮小段214 之1 地號建地，面積543 平
    方公尺，持分2 分之1 辦理所有權移轉登記予原告，並將該
    土地上房屋，房屋稅籍：00000000000 ，門牌號碼：雲林縣
    麥寮鄉○○村○○路72號之納稅義務人變更2 分之1 為原告
    」等語，嗣於98年9 月21日言詞辯論前向本院遞狀變更為：
    「被告應將所有雲林縣麥寮鄉○○○段許厝寮小段214 之1
    號土地所有權，持分2 分之1 移轉登記予原告；並將前開土
    地上房屋（門牌號碼：雲林縣麥寮鄉○○村○○路72號全部
    ，房屋稅籍編號：00000000000 ）所有權持分2 分之1 移轉
    予原告（即事實上處分權持分2 分之1 讓與原告）」。核其
    訴之變更，其請求之基礎事實同一，且不甚礙被告之防禦及
    訴訟之終結，又變更狀業已送達被告，揆諸前揭說明，原告
    訴之變更，自應准許，先予敘明。
乙、兩造之主張：
  一原告主張：
    (一)原告與訴外人許秋為夫妻關係，並育有被告許添來、林許
      春哖、許春桃、許秀芬、許琬琳、許秀珍等6 名子女，惟
      許秋業於民國（下同）96年3 月10日死亡，兩造為其繼承
      人。
    (二)查原告與被繼承人許秋未訂立夫妻財產制，依民法第1005
      條之規定，係以法定財產制為其夫妻財產制，原告得依民
      法第1030條之1 規定請求夫妻剩餘財產差額之分配。而被
      繼承人與原告於44年間結婚後所取得之財產，於被繼承人
      死亡時，尚有雲林縣麥寮鄉○○○段許厝寮小段214 之1
      地號建地、麥寮鄉○○○段許厝寮小段355 之2 地號田地
      ，及位於該建地上之房屋1 棟即門牌號碼為麥寮鄉○○村
      ○○路72號（下稱系爭不動產），均非贈與或繼承所得。
      另被繼承人於75年間，以麥寮鄉○○○段許厝寮小段355
      之2 地號田地設定抵押權，向麥寮鄉農會借貸新臺幣（下
      同）20萬元部分，業已清償完畢，無其他債務存在。又原
      告別無其他財產，被告繼承被繼承人財產上之一切權利義
      務，原告自得依法向被告請求剩餘財產差額之分配，即應
      將系爭不動產應有部分2 分1 移轉登記及移轉與原告。再
      系爭不動產中之房屋部分，為被繼承人於79年4 月3 日所
      建，被繼承人死亡後，係由原告1 人居住，因該房屋未辦
      理保存登記，致無法為所有權之移轉登記，惟原告現已佔
      有該房屋，故請求轉讓事實上之處分權，依簡易交付之方
      式即可受讓。
    (三)爰依民法第1030條之1 之規定，向被告請求剩餘財產差額
      之二分之一。又本件系爭不動產以原物分配並無困難，若
      易價分配，則因不動產之價格浮動，難以估價而公平分配
      ，為請求剩餘財產差額之平均分配，故請求以系爭不動產
      應有部分2 分之1 移轉登記及移轉與原告。
    (四)聲明：如主文所示。
  二被告方面：被告未於言詞辯論期日到場，亦未提出任何書狀
    為聲明或陳述。
丙、得心證之理由：
  一原告主張其與被繼承人許秋為夫妻關係，並育有被告許添來
    、林許春哖、許春桃、許秀芬、許琬琳、許秀珍等6 名子女
    ，惟許秋業於96年3 月10日死亡，兩造均為其繼承人；又原
    告與被繼承人未訂立夫妻財產制，係以法定財產制為夫妻財
    產制。而被繼承人於婚後所取得之現有財產為系爭不動產，
    且均非贈與或繼承所得，債務部分則已清償等情，業據其提
    出土地登記謄本、房屋稅籍證明書、繼承系統表、戶籍謄本
    、財政部臺灣省中區國稅局財產歸屬資料清單、全國贈與資
    料清單、全國財產稅總歸戶財產查詢清單、麥寮鄉農會98年
    8 月12日麥農信字第2521號函影本、抵押權塗銷同意書影本
    等件為證。而被告均未到庭或提出書狀為爭執，堪認原告此
    部分主張應屬真實。
  二按大法官會議釋字第620 號解釋文略以：「中華民國74年6
    月3 日增訂公布之民法第1030條之1 第1 項規定：『聯合財
    產關係消滅時，夫或妻於婚姻關係存續中所取得而現存之原
    有財產，扣除婚姻關係存續中所負債務後，如有剩餘，其雙
    方剩餘財產之差額，應平均分配。但因繼承或其他無償取得
    之財產，不在此限』。該項明定聯合財產關係消滅時，夫或
    妻之剩餘財產差額分配請求權，乃立法者就夫或妻對家務、
    教養子女及婚姻共同生活貢獻所為之法律上評價。因此夫妻
    於婚姻關係存續中共同協力所形成之聯合財產中，除因繼承
    或其他無償取得者外，於配偶一方死亡而聯合財產關係消滅
    時，其尚存之原有財產，即不能認全係死亡一方之遺產，而
    皆屬遺產稅課徵之範圍。夫妻於上開民法第1030條之1 增訂
    前結婚，並適用聯合財產制，其聯合財產關係因配偶一方死
    亡而消滅者，如該聯合財產關係消滅之事實，發生於74年6
    月3 日增訂民法第1030條之1 於同年月5 日生效之後時，則
    適用消滅時有效之增訂民法第1030條之1 規定之結果，除因
    繼承或其他無償取得者外，凡夫妻於婚姻關係存續中取得，
    而於聯合財產關係消滅時現存之原有財產，並不區分此類財
    產取得於74年6 月4 日之前或同年月5 日之後，均屬剩餘財
    產差額分配請求權之計算範圍。」，即系爭不動產既均為許
    秋於與原告婚姻關係存續中所取得，自無區分其取得時間是
    否於74年間增訂民法第1030條之1 規定前後之必要，而概屬
    剩餘財產差額分配請求權之計算範圍。
  三次按夫妻未以契約訂立夫妻財產制者，除本法另有規定外，
    以法定財產制為其夫妻財產制；再法定財產制關係消滅時，
    夫或妻現存之婚後財產，扣除婚姻關係存續所負債務後，如
    有剩餘，其雙方剩餘財產之差額，應平均分配，但因繼承或
    其他無償取得之財產或慰撫金，不在此限，民法1005條及91
    年6 月26日修正公布之第1030條之1 第1 項分別定有明文。
    再按親屬編施行法於91年6 月26日增訂公布第6 條之2 規定
    ：「中華民國91年民法親屬編修正前適用聯合財產制之夫妻
    ，其特有財產或結婚時之原有財產，於修正施行後視為夫或
    妻之婚前財產；婚姻關係存續中取得之原有財產，於修正施
    行後視為夫或妻之婚後財產」，而本條文之立法理由略以：
    「修正前夫或妻在聯合財產制（即法定財產制）之所有財產
    區分為特有財產與原有財產，其中特有財產及結婚時之原有
    財產，係不列入剩餘財產之分配，修正後，法定財產制係將
    夫或妻之財產區分為婚前財產與婚後財產，其中婚前財產亦
    不列入剩餘財產之分配，為保障人民之既得權益，並使現存
    之法律關係得順利過渡至法律修正施行之後，爰增訂修正前
    結婚而婚姻關係尚存續夫妻之特有財產及結婚時之原有財產
    ，仍得排除於剩餘財產分配之列，至於婚姻關係存續期間取
    得之原有財產，則仍列入分配」等語。是本條文規範係針對
    修正施行前採用法定財產制之夫妻，其過渡至修正後繼續採
    用法定財產制時，就修正前原未列入剩餘財產分配之財產名
    稱由「特有財產或結婚時之原有財產」，變更為「婚前財產
    」；而列入剩餘財產分配之財產名稱由「婚姻關係存續中取
    得之原有財產」，變更為「婚後財產」，至於財產範圍則不
    受影響。
  四復按民法第1030條之1 第1 項係規定剩餘財產之「差額」，
    應平均分配，並未區分「差額」之類別，故在夫或妻有婚後
    財產及債務，而須計算扣除時，該差額固應以金錢平均分配
    ，但如剩餘財產僅有不動產，別無他類財產或債務時，則請
    求以原物分配，當無不可。故揆諸前揭說明，原告與許秋於
    法定財產制關係消滅時，其雙方剩餘財產差額既僅餘系爭不
    動產，則原告依民法第1030條之1 第1 項規定，請求剩餘財
    產之差額為原物平均分配，並為如主文所示之主張，為有理
    由，應予准許。
丁、據上論結，原告之訴為有理由，依民事訴訟法第385 條第1
    項前段、第78條、第85條第1 項，判決如主文。
中    華    民    國    98    年    11    月    26    日
                  家事法庭  法  官  吳基華
以上正本係照原本作成。
如對本判決上訴，須於判決送達後20日內向本院提出上訴狀（應
按他造人數附具繕本）。
中    華    民    國    98    年    11    月    27    日
                          書記官  陳雅慧

司法院資訊處製作；財團法人民間司法改革基金會備份。
